【裁判字號】    98,上訴,2810
【裁判日期】    980820
【裁判案由】    過失致死
【裁判全文】
臺灣高等法院刑事判決                98年度上訴字第2810號
上  訴  人  臺灣基隆地方法院檢察署檢察官
上  訴  人
即  被  告  甲○○
選任辯護人  賴玉梅  律師
            周福珊  律師
            王嘉斌  律師
上列上訴人因被告過失致死案件，不服臺灣基隆地方法院98年度
勞安訴字第1號，中華民國98年5月13日第一審判決（起訴案號：
臺灣基隆地方法院檢察署98年度偵字第788號），提起上訴，本
院判決如下：
    主  文
上訴駁回。
    事  實
一、緣徐增祥係設苗栗縣頭份鎮中正新村27號「竑祥有限公司」
    （下稱：竑祥公司）之實際行為負責人，負責擋土牆工程之
    承攬、統籌規劃及施工之管理，為從事業務之人，而竑祥公
    司則僱用張順良為挖土機司機，由張順良負責挖土機（俗稱
    怪手）之施工操作業務，竑祥公司與徐增祥均屬勞工安全衛
    生法第2條第2項所稱之雇主（均已經原審判決有罪確定）；
    甲○○平日以駕駛其所有自營之半聯結車（即2J-786號營業
    貨運曳引車聯結 98-FF 號營業半拖車，以下簡稱：拖板車）
    ，以運送貨櫃等物為業，亦為從事業務之人。
二、民國97年4 月間，竑祥公司向拓祥工程有限公司（下稱拓祥
    公司）承攬位於台北縣萬里鄉○○路1 號萬里中幅子土石方
    資源堆置處理場「加勁回包式加勁擋土牆」工程之施作（該
    工程原於民國97年4 月間，由昇展營造工程有限公司《下稱
    ：昇展公司》向拓祥公司承攬，同時間昇展公司將前開工程
    轉包予竑祥公司施作，97年6 月30日，昇展公司與拓祥公司
    雙方口頭終止承攬契約，並自97年7月1日起，改由竑祥公司
    直接向拓祥公司承攬施作），並由張順良擔任現場工地主任
    ，負責挖土機操作之施工業務。97年7 月19日，竑祥公司以
    一趟運費新臺幣（下同）7,500 元之代價，僱請甲○○駕駛
    前開拖板車，自苗栗縣竹南鎮載運竑祥公司所有之EX-200號
    挖土機1台，至前開加勁擋土牆施工現場，俾翌日（97年7月
    20日）供張順良施工之用。竑祥公司及徐增祥為雇主，除平
    日應對勞工施以勞工安全衛生教育訓練外，並應注意為防止
    裝卸作業中引起之危害，對裝運之車輛機械，應設置或採取
    有足夠強度以承受規定之荷重之必要設備，且應注意運送車
    輛系營建機械，如以自行行駛或以牽引拖曳將之裝卸於貨車
    等方式運送時，應使用具有足夠強度之道板，以防止該車輛
    系營建機械之翻落、傾倒等危害；甲○○為前開拖板車駕駛
    ，應注意其拖板車設備應有足夠強度承受裝運之車輛機械之
    荷重，不得裝運超載其重量之車輛機械，詎甲○○竟疏於注
    意其所有拖板車之木板板架因年久腐蝕、拖板車下方支撐木
    板之鋼架亦有鏽蝕，其載重能力不足承受前開挖土機之重量
    ，而竑祥公司、徐增祥亦疏於注意用以載運挖土機之前開拖
    板車設備已老舊且不堪荷重裝卸，亦未提供載運挖土機（車
    輛系營建機械）所需之道板、臨時架台或填土等必要安全設
    備，且平日亦疏於對勞工施以安全衛生教育訓練，致張順良
    於97年7月20日上午7時許，在甲○○載運挖土機抵達前開工
    地後，於竑祥公司、徐增祥未提供道板、臨時架台或填土等
    安全設備情形下，張順良同時疏於注意卸載挖土機應使用道
    板、臨時架台或填土等安全設備之規定，即將挖土機，自前
    開拖板車上卸載至地面，張順良先將挖土機機械臂從拖板車
    車頭方向轉向拖板車車尾後，再將機械臂垂至地面頂住支撐
    ，使挖土機車輪履帶高度與地面平行，再駕駛挖土機前行，
    將部分車輪履帶駛出拖板車板架外，與地面平行懸空，再將
    機械臂高度降低，以使懸空之二邊車履帶前端先行著地頂住
    後，欲再將機械臂迴轉至板架上支撐，俾使整台挖土機均卸
    至地面時，因未使用道板、架台等安全裝卸設備，復甲○○
    之拖板車荷重能力不足，拖板車之板架木板亦老舊腐蝕、下
    方鋼架有所鏽蝕，缺乏足夠強度，重量稍有增添、不均，即
    無法負荷，因此當張順良將頂住地面之機械臂拉起欲迴轉至
    拖板車車頭板架上時，該板架無法支撐半斜機身之重量，板
    架之鋼架因此從車尾方向向右斷裂，拖板車板架亦因此向右
    塌陷，使板架上之挖土機亦隨之向右傾倒。張順良所駕之挖
    土機，因而自前開拖板車上向右下方翻落，致挖土機車身與
    該處高約50公分之洗車池牆發生擠壓，駕駛艙因擠壓變形，
    張順良亦因此受有顱骨骨折之傷害，並導致顱內出血當場死
    亡。
三、案經臺灣基隆地方法院檢察署檢察官相驗後分案偵查起訴。
    理  由
一、按被告以外之人於審判外之言詞或書面陳述，除法律有規定
    者外，不得作為證據；又被告以外之人於偵查中向檢察官所
    為之陳述，除顯有不可信之情況者外，得為證據；另被告以
    外之人於審判外之陳述，雖不符合刑事訴訟法第159條之1至
    第159條之4之規定，而經當事人於審判程序同意作為證據，
    法院審酌該言詞陳述或書面陳述作成時之情況，認為適當者
    ，亦得為證據，而當事人、代理人或辯護人於法院調查證據
    時，知有上開不得為證據之情形，而未於言詞辯論終結前聲
    明異議者，視有前項之同意，刑事訴訟法第159條第1項、第
    159條之1第2項及第159條之5分別定有明文。
    經查：
  (一)證人張順和於警詢中所為之陳述，為被告以外之人於審判外
    之言詞陳述，然經原審於審判程序提示予被告並告以要旨，
    經被告表示無意見，且未聲明異議，又本院審酌上開證人警
    詢筆錄之記載，並無不正取供之情事，且證人於警詢時並無
    具結之可能，是就該審判外言詞陳述作成時之情況，應認為
    適當，依刑事訴訟法第159條之5規定意旨，具有證據能力。
  (二)證人朱欽興於偵查中向檢察官所為之陳述，固屬被告以外之
    人於審判外之言詞陳述，惟檢察官係國家公務員，代表國家
    偵查犯罪，實行公訴，而實務運作時，檢察官向被告以外之
    人所取得之陳述，原則上均能遵守法律規定，不致違法取供
    ，其可信度極高，此外，復無其他顯不可信情況，而證人朱
    欽興亦經依法具結在案，是就該審判外之言詞陳述，應認依
    刑事訴訟法第159條之1第2項具有證據能力。
  (三)臺灣基隆地方法院檢察署相驗屍體證明書、檢驗報告書、展
    昇營造承攬契約、行政院勞工委員會北區勞動檢查所97 年9
    月24日北縣警金刑字第0970016132號函暨職業災害檢查報告
    書，為被告以外之人於審判外之言詞陳述，然經本院於審判
    程序提示予被告並告以要旨，經被告表示無意見，且未聲明
    異議，經本院審酌該審判外言詞陳述作成時之情況，應認為
    適當，依刑事訴訟法第159條之5規定意旨，具有證據能力。
  (四)卷附現場照片、相驗照片、98-FF營業半拖車及2J-786 營業
    貨運曳引車行車執照影本，均非供述證據，而經審酌其作成
    或取得之情況，並無違背法定程序取得之情形，依刑事訴訟
    法第158條之4之反面解釋，應認具有證據能力，而得為本案
    之證據。
二、被告甲○○固坦承有提供前開拖板車供被害人張順良卸載其
    所駕駛之挖土機，並因板架木板之右側坍陷，致挖土機向右
    傾倒致張順良死亡，惟矢口否認業務過失致死犯行，辯稱：
    伊認為所提供之拖板車可載重24噸，且伊每年都有作保養工
    作，係因被害人張順良之操作不當，使致挖土機翻覆，伊並
    無過失云云。共同被告徐增祥於原審對於前揭犯罪事實坦承
    不諱。
三、經查：
 (一) 被害人張順良於97年7月20日上午7時許，於被告甲○○駕駛
    前開拖板車載運挖土機抵達前開工地後，即在前開拖板車上
    操作挖土機，欲直接將挖土機由拖板車上卸載至地面上，張
    順良先將挖土機機械臂從拖板車車頭方向轉向拖板車車尾後
    ，再將機械臂垂至地面頂住支撐，使挖土機車輪履帶高度與
    地面平行，再駕駛挖土機前行，將部分車輪履帶駛出拖板車
    板架外，與地面平行懸空，再將機械臂高度降低，以使懸空
    之二邊車履帶前端先行著地頂住後，於將頂住地面之機械臂
    拉起欲迴轉至拖板車車頭板架上時，因板架之鋼架從車尾方
    向向右斷裂，拖板車板架亦因此向右塌陷，致板架上之挖土
    機隨之向右傾倒而翻落，使挖土機車身與該處高約50公分之
    洗車池牆發生擠壓，而顱內出血當場死亡等情，業據被告徐
    增祥、甲○○自承在卷，並經證人張順和證述明確，且有臺
    灣基隆地方法院檢察署 97年7月20日勘驗筆錄、相驗屍體證
    明書、檢驗報告書、相驗照片、行政院勞工委員會北區勞動
    檢查所 97年9月24日北縣警金刑字第0970016132號函暨職業
    災害檢查報告書及現場照片（ 97年度相字第266號卷第8頁-
    第 10頁、第22頁-第28頁、第31頁-第44頁、第55頁-第62頁
    ）附卷可稽，堪信為真。
  (二)被告甲○○所有前開拖板車之板架經臺灣基隆地方法院檢察
    署檢察官現場勘驗結果，其板架右後方鋼架鏽蝕塌陷，木板
    腐蝕，有前開檢察署97年7月20 日所製之勘驗筆錄及現場照
    片（同上相卷第11頁、第43頁-第44頁、第62 頁）在卷可參
    ，且為被告所不否認，益徵被告甲○○所提供之板車強度難
    以承載被害人張順良所駕駛之挖土機重量，而前開行政院勞
    工委員會北區勞動檢查所之職業災害檢查報告書亦同此認定
    ；另被告甲○○又辯稱：伊平日皆有保養維護前開曳引車、
    半拖車，且平時過磅時，亦未呈現超載情況，應具有載重能
    力云云，惟查：被告甲○○自承其係89年間即已購買前開曳
    引車，而半拖車則已購買逾10年，購買時已屬中古，其定期
    保養拖板車的方式為上潤滑油、檢查鋼骨結構、更換機油，
    而平日僅有過磅等語，是由被告甲○○之前開供述可知，其
    平日並未就拖板車之載重能力作特別的測試，而使用前開拖
    板車時間至少超過十年，復拖板車上之板架木板已有腐蝕，
    板架下方之鋼架亦有鏽蝕，且其保養方式並未就載重能力予
    以測試，再被告甲○○所提供之拖板車，不足承載前開挖土
    機之重量，足可認定，是其所辯，均無足採，而被告甲○○
    為前開拖板車之所有人，平日以運送貨櫃為業，應注意其拖
    板車設備應有足夠強度承受裝運之車輛機械之荷重，不得裝
    運超載其重量之車輛機械，竟疏於注意，提供載重能力不足
    之拖板車，且因拖板車之板架木板因年久腐蝕、拖板車下方
    支撐木板之鋼架又有鏽蝕，致無法負荷被害人張順良所駕挖
    土機之重量，適被害人張順良亦同時疏於注意應使用道板、
    臨時架台或填土等安全設備以卸載挖土機，而導致拖板車右
    側板架塌陷，使挖土機向右下方翻落，使挖土機車身與該處
    高約50公分之洗車池牆發生擠壓，而顱內出血當場死亡，是
    被告甲○○疏於提供足以荷重之拖板車設備行為與被害人之
    死亡結果間，具有因果關係。
 (三) 被害人張順良於操作挖土機自前開拖板車上卸載於地面上時
    ，被告竑祥公司及徐增祥並未提供卸載營建機械應使用之道
    板、臨時架台或填土等安全設備，而平日就操作營建機械亦
    未施以勞工安全衛生教育訓練等情，均據共同被告徐增祥供
    承無訛，並有行政院勞工委員會北區勞動檢查所97年9月24
    日北縣警金刑字第0970016132號函暨職業災害檢查報告書（
    同上偵卷第55頁至第60頁）附卷可憑，而挖土機之正確裝卸
    程序應使用合於規定之道板等安全設備，提供卸載營建機械
    應使用之道板、臨時架台或填土等安全設備屬雇主應盡之義
    務等情，亦據證人朱欽興證述在卷；共同被告竑祥公司及徐
    增祥為被害人張順良之雇主，除平日應定期對勞工施以安全
    衛生教育訓練外，以確保勞工之安全外，並應注意用以載運
    營建機械車輛（即挖土機）之車輛設備須具載重能力，且應
    注意為防止裝卸作業中引起之危害，對裝運之營建車輛機械
    ，應設置或採取有足夠之強度以承受規定之荷重之必要設備
    ，且應注意運送車輛係營建機械，如以自行行駛或以牽引拖
    曳將之裝卸於貨車等方式運送時，應使用具有足夠強度之道
    板，以防止該車輛系營建機械之翻落、傾倒等危害，竟疏於
    注意，未提供適合載重之拖板車，且未提供道板、臨時架台
    或填土等安全設備，適被害人張順良亦疏於注意應使用道板
    、臨時架台或填土等安全設備以卸載挖土機，即逕自前開拖
    板車上卸載挖土機，而拖板車之承載強度亦不足，致板架右
    側坍陷，復無道板等安全卸載挖土機之設備，致挖土機自拖
    板車上向右下方翻倒，而生前述被害人死亡之結果，是竑祥
    公司及徐增祥之業務過失行為，與被害人張順良之死亡，亦
    具相當因果關係，應甚明確。至被害人張順良就本案事故之
    發生，雖亦同有未注意應使用提供道板、臨時架台或填土等
    安全設備以卸載挖土機之過失，然此僅為本院量刑之參考，
    對被告甲○○之違背注意義務之過失責任，不生妨礙，併予
    敘明。
四、綜上所述，被告甲○○之犯罪事證明確，渠之犯行，洵堪認
    定。
五、查被告甲○○則以駕駛其所有自營拖板車（即2J-786號營業
    貨運曳引車，聯結98 -FF號營業半拖車），以運送貨櫃等物
    為業，係屬從事業務之人。係犯刑法第276條第2項業務過失
    致死罪。原審適用刑法第276條第2項、第41條第1 項前段、
    刑法施行法第1條之1，並審酌被告甲○○為拖板車之所有人
    ，平日即自營拖板車以載運貨櫃等物為業，當知其拖車之所
    載運之營建機械車輛不得超過拖板車所能荷重之重量，竟未
    盡其注意義務，承載超過負重之挖土機，致生本件事故，造
    成被害人及其家屬無可回復之損害，損害甚鉅，被告甲○○
    犯後否認犯行，且未與被害人家屬和解及被害人張順良就事
    故之發生亦有過失等一切情狀，量處有期徒刑陸月，如易科
    罰金，以新臺幣壹仟元折算壹日。
六、經核原審認事用法均無不合，審酌刑法第57條各款情形之量
    刑亦稱妥適，被告上訴否認犯罪，核無理由，應予以駁回。
    檢察官上訴意旨略以：被告否認犯行，未與告訴人和解，造
    成家屬無可回復之損害，原審量刑太輕云云。惟查：原審已
    就上開情形作為量刑之參考，是原審並無量刑太輕之情形，
    是檢察官之上訴經核亦無理由，應予以駁回。
據上論斷，應依刑事訴訟法第368條，判決如主文。
本案經檢察官陳明光到庭執行職務。
中    華    民    國    98    年    8     月    20    日
                  刑事第十一庭審判長法  官   張連財
                                    法  官   林明俊
                                    法  官   楊照男
以上正本證明與原本無異。
如不服本判決，應於收受送達後十日內向本院提出上訴書狀，其
未敘述上訴之理由者並得於提起上訴後十日內向本院補提理由書
（均須按他造當事人之人數附繕本）「切勿逕送上級法院」。
                                    書記官   顧正榕
中    華    民    國    98    年    8     月    20    日
附錄：本案論罪科刑法條全文
中華民國刑法第276條 （過失致死罪）
因過失致人於死者，處2年以下有期徒刑、拘役或2 千元以下罰金
。
從事業務之人，因業務上之過失犯前項之罪者，處 5 年以下有期
徒刑或拘役，得併科 3 千元以下罰金。


司法院資訊處製作；財團法人民間司法改革基金會備份。
